高雄高等行政法院判決
                                       100年度訴字第47號
                                民國100年5月11日辯論終結
原      告  蔡葉美惠
訴訟代理人  林世勳  律師
被      告  臺南市政府稅務局
代  表  人  施齡
訴訟代理人  林佳億
            黃女珍

上列當事人間土地增值稅事件，原告不服臺南市政府中華民國99
年11月18日南市行救字第09926576860號訴願決定，提起行政訴
訟，本院判決如下：
    主  文
原告之訴駁回。
訴訟費用由原告負擔。
    事實及理由
一、事實概要︰
    緣原告所有坐落臺南市○區○○段1261、1262、1263地號等
    3筆土地（下稱系爭土地），於民國99年5月4日經臺灣臺南
    地方法院（以下簡稱臺南地院）民事執行處強制執行拍定，
    並通知被告課徵土地增值稅，經被告按一般用地稅率，核課
    土地增值稅各為新臺幣（下同）6,871,950元、14,920,094
    元、6,720,051元，並通知法院代為扣繳完納在案；原告於9
    9年6月9日提出農業用地作農業使用證明書，申請農業用地
    移轉不課徵土地增值稅，經被告以系爭土地於法院拍定移轉
    當時顯不符合土地稅法第39條之2第1項所規定之要件，於99
    年7月8日以南市稅土字第09900277620號函否准所請。原告
    不服，提起訴願，遭決定駁回，遂提起本件行政訴訟。
二、本件原告主張︰
（一）系爭行政處分所依據財政部之91年3月4日臺財稅字第0910
      450801號函（下稱財政部91年3月4日函），其業經財政部
      免列為函釋，且該函釋與本件之事實並不適用：
    1.財政部之91年3月4日號函，略載：「說明二、本案土地於
      拍定當時上有違章建物，該違章建物雖於拍定後補辦建照
      手續及申請使用執照，不宜追溯認定該建物自始為合法。
      系爭土地於拍定當時顯不符合土地稅法第39條之2第1項所
      定作農業使用之要件，縱當事人於拍定後補辦相關手續，
      並憑以申請核發農業用地作農業使用證明書，仍無上述條
      項不課徵土地增值稅規定之適用。」合先敘明。
    2.惟查，財政部之91年3月4日函，其函釋之效力亦有疑問，
      經查，依財政部(土地稅法令彙編92年版)，將該函釋局部
      刪除：說明二參照內政部函釋內容及本部已免列釋函有關
      之文字無保留必要，故予刪除。其次，系爭3筆土地於拍
      定時，其上並無違章建物之情形；亦即，並無拍定時即存
      在不合法之違章建物。因此，被告未察逕將該函釋適用於
      本件，實有所違誤。
    3.雖謂，系爭1261地號土地雖有一類似廟宇的小型建物，然
      按「農業用地作農業使用認定及核發證明辦法」第8條第2
      款立法說明為農業用地上蓋有土地公廟、有應公廟等，因
      屬民間信仰之一部分，如其興建面積「極小」，不影響整
      宗農業用地之農業經營。再查，系爭土地中該類似廟宇小
      型建物係作為私人土地公廟，且其所佔之面積僅僅為「1
      平方公尺」而已，並不影響農業使用，被告及訴願機關並
      加以詳查其所佔面積，即謂不符農業使用，顯為率斷。
    4.又被告於準備程序中一再引用財政部91年3月4日函，稱農
      業用地是否作為農業使用之判斷基準時點為「移轉時」，
      固非無見，然者，本件系爭3筆土地於拍定時，並非原告
      所得預知而事先取得農地農業使用證明，勢必俟拍定後，
      始得聲請核發證明書；而且，系爭3筆土地，經農地農業
      使用證明書之認定機關，即臺南市南區區公所認定之結果
      ，雖不符規定，惟得限期改善，係臺南市南區區公所之函
      文中所肯認之事實。復加上，細繹土地稅法第39之2條第2
      項規定之條文文義，其文義即寓有農業用地作農業使用證
      明書之申請人，於農業機關限期內改善者，得予以補正之
      意旨；且有行政院農委會及財政部92年12月29日臺財稅字
      第09 20479375號函之意旨，亦著有同旨。因此，系爭3筆
      土地於「移轉時」乃處於得改善之狀態，而非純然自始不
      符合要件之情形。是故，在臺南市南區區公所於99年6月
      29 日核發之農業用地作農業使用證明書，可謂系爭3筆土
      地於移轉時，乃係符合農業用地作農業使用之要件。
（二）系爭處分所依據財政部之91年8月21日臺財稅字第0910455
      239號函（下稱財政部91年8月21日函），其與法律及授權
      命令牴觸，且該函釋之事實與本件之事實不並適用：
    1.法官應依法律獨立審判，是憲法第80條之規定，有關法規
      釋示之行政命令，並非當然拘束法官，法官自得依據法律
      表示其合法適當之見解，此迭經有司法院釋字第38號、第
      137號、第216號、第407號解釋在案。是故，被告及訴願
      決定機關所援引前揭二則財政部函釋，並非當然具有拘束
      法官之效力，無庸置言。
    2.按，財政部91年8月21日函：「說明：二、依土地稅法第3
      9條之2第1項規定：『作農業使用之農業用地，移轉與自
      然人時，得申請不課徵土地增值稅。』準此，適用上開不
      課徵土地增值稅規定，應以移轉時，該農業用地確作農業
      使用為要件。倘於移轉時，未符上述要件，自無該規定之
      適用；縱於嗣後補辦容許而作農業使用，亦僅得就其於補
      辦容許作農業使用後之移轉時，申請適用不課徵土地增值
      稅。三、本案陳××君所有農業用地，於90年2月27日經
      法院拍賣，於拍定當時之土地使用現況，既經所轄××鄉
      公所審查不符合農業使用規定，未獲准核發農業用地作農
      業使用證明書，嗣於拍定後該農地並因違反使用管制而由
      該管縣政府裁處罰鍰在案，縱於嗣後補辦容許使用，其於
      拍定移轉時仍與土地稅法第39條之2第1項規定，移轉時作
      農業使用之要件不符。」固著有斯旨。
    3.然財政部上揭函釋與法律及授權命令有所牴觸。蓋有關農
      業用地作農業使用之認定，農業發展條例第39條第1項、
      第2項訂有明文授權中央主管機關訂定「農業用地作農業
      使用認定及核發證明辦法」。則按「農業用地作農業使用
      認定及核發證明辦法」第13條第1項規定：「申請案件不
      符合規定者，受理申請機關應敘明理由，駁回之。」同條
      第2項規定：「申請人對前項駁回之處分有異議時，得依
      訴願法規定提起訴願或於處分書送達後15日內，經改善後
      或檢附相關證明文件，以書面向原受理機關申請複查，複
      查以1次為限。」查，行政院農業委員會94年12月16日農
      企字第0940168416號函略載：「說明三、依農業發展條例
      第3條第12款規定：『農業使用：指農業用地依法實際供
      農作、森林、養殖、畜牧、保育及設置相關之農業設施或
      農舍使用者。』另依農業用地作農業使用認定及核發證明
      辦法第7條規定，現場堆置與農業經營無關或妨礙耕作之
      障礙物、砂石、廢棄物者，不得認定作農業使用。故於辦
      理農業用地容許作農業設施使用現地勘查時，基地現況如
      雜草叢生未實際供農作生產或堆置與農業經營無關之營建
      剩餘土石方、廢棄物等等，不得認定作農業使用，應依農
      業用地容許作農業設施使用審查辦法第8條規定不予同意
      辦理，或通知申請人限期補正。」另按，財政部92年12月
      29日臺財稅字第0920479375號函：「說明：三、本案劉君
      申請（92年7月4日）農業用地作農業使用證明書未經核發
      前即申報移轉（92年7月23日）○○地號土地，經按一般
      稅率核課土地增值稅，嗣當事人於土地增值稅繳納期間屆
      滿前，補附核發日期（92年7月28月）在申報日後之農業
      用地作農業使用證明書，申請不課徵土地增值稅，應有土
      地稅法第39條之2第1項不課徵土地增值稅之適用。」綜上
      所述，細繹土地稅法第39之2條第2項規定之條文文義，其
      文義即寓有農業用地作使用證明書之申請人，於農業機關
      限期內改善者，得予以補正之意旨；且有行政院農委會及
      財政部92年12月29日臺財稅字第0920479375號函之意旨，
      亦著有同旨；詎，財政部91年8月21日函意旨並無給予申
      請人補正之機會，該函釋顯然與土地稅法第39條之2第2項
      及前揭法律規定，及「農業用地作農業使用認定及核發證
      明辦法」第13條第2項（原告誤書為第1項）之授權命令等
      規定之文義相背離，而違背前揭法律及授權命令之規定，
      自屬行政規則牴觸法律及授權命令之規定，應為無效。
    4.財政部91年8月21日函釋所涉及之事實與本件之事實，無
      從比擬適用。因該函釋所涉及之事實，係「於拍定當時之
      土地使用現況，既經所轄××鄉公所審查不符合農業使用
      規定，未獲准核發農業用地作農業使用證明書，嗣於拍定
      後該農地並因違反使用管制而由該管縣政府裁處罰鍰在案
      」意即，該函釋之事實已遭主管機關裁罰在案，而無從改
      善之可能。惟查，南區區公所之審核結果雖為不符規定，
      但其仍附有解除條件之附款，依系爭處分：「說明：四、
      次查該3筆土地亦經所轄南區區公所2次現場勘查結果核與
      規定不符，其審查情形摘要如下：(一)土地所有權人蔡葉
      美惠於99年5月4日向公所提出農業用地農業使用證明書之
      申請，．．．以99年5月14日南南經字第0990010352號函
      請補正並限期15日內改善完成。」「(二)拍定人杜水發君
      、杜水樹於99年5月27日向公所提出農業用地作農業使用
      證明書之申請，．．．，經公所審核結果以99年6月14日
      南南經字第09900 12514號函請補正並限期15日內改善完
      成。」本件申請農業用地作農業使用證明書，經臺南市南
      區區公所審核結果雖為不符；惟，南區區公所乃於其行政
      處分中增加一附款，即增加一解除條件，如申請人於限期
      15日內改善完成之條件成就者，其否准之行政處分，即失
      其效力。原告既於限期內完成改善，並經南區區公所認定
      已為補正完畢，業已符合農業用地作農業使用之要件，發
      予證明書，被告自不得作出與南區區公所認定事實相違反
      之認定。況且，南區區公所對於農業用地作農業使用之認
      定，於被告作成課稅處分時，亦應受拘束，此即學理上所
      謂之「行政處分構成要件效力」或「確認效力」，此為司
      法院釋字第379號解釋所肯認。是故，南區區公所認本件
      系爭3筆土地經限期改善即可補正其瑕疵，被告自不得作
      成與南區區公所相反之認定，否則即屬違法。至於，被告
      援引臺南地院民事執行處通知中之附表，指出臺南地院或
      指界人員、債權人等均非農業發展條例所授權認定農業用
      地作農業使用之機關或人員，是故，臺南地院民事執行處
      通知中之附表所載，自不得遽以為本件是否作農業使用判
      斷或認定之基礎。
（三）被告未依土地稅法第39之2條第2項規定，提供土地所有權
      人恢復作農業使用之期限，系爭行政處分應有所違誤。按
      土地稅法第39條之2第2項規定：「前項不課徵土地增值稅
      之土地承受人於其具有土地所有權之期間內，曾經有關機
      關查獲該土地未作農業使用且未在有關機關所令期限內恢
      復作農業使用，或雖在有關機關所令期限內已恢復作農業
      使用而再有未作農業使用情事時，於再移轉時應課徵土地
      增值稅。」被告作成系爭行政處分時，無視前揭法規的規
      定，未提供原告乃至於拍定人恢復作農業使用的期限，逕
      自作成系爭行政處分，已有違法之情事。再者，對照農業
      用地作農業使用認定及核發證明辦法第13條與其他行政法
      上的處置，可知本條實屬相當特殊的規定。一般來講，人
      民依法向行政機關提出申請，經審查後，倘若不符法定要
      件，行政機關即應作為駁回的決定，由申請人循行政救濟
      管道主張其權利。但在本條規定中，除了一般的機制外，
      另又規定可於處分書送達後15日內另行申請複查。至此可
      認定，其實該處分書係附有解除條件：「經改善後或檢附
      相關證明文件。」之所以這樣規定，可回溯到作為母法的
      農業發展條例第1條前段所揭示的立法目的：「為確保農
      業永續發展，因應農業國際化及自由化，促進農地合理利
      用，調整農業產業結構，穩定農業產銷，增進農民所得及
      福利，提高農民生活水準，特制定本條例。」對於國家來
      講，其實是期待農地能夠永續經營。雖或農地有未作農業
      使用的情事，但若能經過整理改善，持續提供作為農業使
      用，仍然能夠提供確認的處分。簡言之，在立法上，農地
      是否作農業使用，是採相當寬鬆的設計，並預留土地所有
      權人改善的時間。是故，被告未依土地稅法第39之2條第2
      項規定，提供土地所有權人恢復作農業使用之期限，系爭
      行政處分應有所違誤。
（四）再者，南區區公所應分別就系爭3筆土地是否符合土地稅
      法第39條之2「作農業使用之農業用地」之要件，始為合
      法。按土地稅法第39條之2有關於「作農業使用之農業用
      地」要件之認定，應分別就各筆土地個別認定；易言之，
      農業單位即南區區公所受理申請核發農業用地作農業使用
      證明書，乃以該宗整筆土地為審查範圍；再按「農業用地
      作農業使用認定及核發證明辦法」第7條第2款規定，縱使
      (假設語)系爭土地上現場堆置障礙物、砂石、廢棄物者，
      南區區公所尚應就是否與農業經營無關或有妨礙耕作乙項
      要件，進行判斷，臺南市南區區公所對於系爭3筆土地雖
      謂有建築廢棄物、工業廢棄物云云；然者，該廢棄物所存
      放之位置究竟如何，未見被告作詳細之標示，其是否有妨
      礙耕作，或是否與農業經營無關，亦未詳作說明
（五）末查，被告亦有認定事實未憑證據之違誤：
    1.首先，系爭土地並無臺南市南區區公所謂有大量外來土方
      堆置、亦無挖除原有農地之土及系爭土地上有掩埋廢棄工
      廠、建築土石及外來土石(內含塑膠片等雜物)云云之情形
      。茲依臺南市政府99年7月29日環水字第09900159490號函
      ，略載：「經本局委託澳新科技股份有限公司於99年6月
      28 日會同南區公所承辦人員現勘結果，確定已清除之廢
      棄物原位於華南段1261地號農地上，遂於該地號規劃採樣
      ，檢測結果：8項重金屬鉻、鋅、鎘、鉛、銅、鎳、汞、
      砷均低於土壤污染監測基準，土壤採樣點及檢驗結果如附
      檢驗報告。」由前揭函文可知，在系爭土地上並無污染土
      地之重金屬，對於系爭土地耕作並無任何之妨礙、影響。
      且查，原告於現場整地，挖掘後將土方置於原地，並無所
      稱有大量外來土方堆置之情形，亦無挖除原有農地之土，
      臺南市南區區公所未詳為調查，僅憑承辦人員一己之臆測
      ，要難謂為已盡其調查之義務。是故，由環保局之函文，
      可知被告及臺南市南區區公所對於「現場無堆置與農業經
      營無關或妨礙耕作物之障礙物、砂石、廢棄物或舖設柏油
      、水泥等情事者。」之審查項目，其認定及判斷顯然有誤
      。
    2.被告及臺南市南區區公所並未逐筆分別認定系爭3筆土地
      ，是否作為農業使用：被告於系爭行政處分中明載系爭土
      地與鄰地界址不明需申請鑑界。且查，本件系爭3筆土地
      ，被告及臺南市南區區公所應逐一判斷個別土地是否符合
      農業使用；而，被告認定系爭土地之界址，卻以原處分卷
      第186頁至211頁之照片為認定之依據，加上於原處分卷內
      遍尋不著在現場勘查之際，無從認定被告及臺南市南區公
      所曾使用令人信服之方式，來判斷系爭3筆土地之界址；
      亦即，縱謂有雜物摻雜於系爭土地中，惟，究竟雜物散落
      於何處、數量如何，臺南市南區區公所應為說明，否則僅
      僅以拍攝照片方式，無法事後去審查及認定行政機關之行
      政作為是否合法，實難謂已盡調查之義務。被告及臺南市
      南區區公所於勘查及審核是否詳就建築廢棄物、工業廢棄
      物等等分布位置及面積，加以深究是否影響農業經營之要
      件，但未見該二單位之認定。加上行政機關認定事實應憑
      證據，被告認為系爭土地3筆均有掩埋廢棄物、工業廢棄
      物，惟，系爭土地3筆面積共計9365.09平方公尺(4246.62
      +3363.40+1 755.07=9365.09)，其面積應為廣闊；然而清
      運之廢棄物、工業廢棄物之數量為3670公斤而已，其數量
      並非龐大，是故，實難謂系爭3筆土地均有掩埋，或僅座
      落於其中之一或之二，被告應有詳為調查以為釐清。又被
      告既謂於勘查之當時，雖有地政人員到場，但僅以大約指
      界而已，未提出測量成果圖。且，由原處分卷第186頁至
      211頁之照片，其中僅插一隻自行製作之牌子，其上雖標
      寫系爭3筆土地之地號，惟，此並非地政機關人員指界之
      成果，其正確與否殊值質疑。加上，該批照片亦無從判斷
      所稱系爭3筆土地間之界線為何等情。並聲明求為判決撤
      銷訴願決定及原處分。
三、被告則以︰
（一）卷查原告所有系爭土地使用分區屬農業區，經臺南地院民
      事執行處於99年5月4日拍定，同日以南院龍99司執迅字第
      8024號函通知被告，經被告按一般用地稅率核課土地增值
      稅計28,512,095元，並通知執行法院代為扣繳完納在案。
      被告依「臺南市農業用地拍賣案件重點查核作業要點」規
      定，以99年5月6日南市稅土字第09912035350號函請相關
      單位於99年5月12日上午會同辦理現場勘定作業，經現場
      勘查，該3筆土地除有零星數棵芒果樹外並無任何耕作跡
      象，現場有大量外來土方堆置，並有怪手、推土機、貨車
      及工人在進行整地工程，其地上有掩埋工廠廢棄物、建築
      及外來土石（內含塑膠片等雜物），疑有挖除原有農地之
      土；另系爭1261地號土地上尚有一類似廟宇的小型建物，
      經核該3筆土地均不符合作農業使用之認定基準。此有「
      臺南市農業用地拍賣案件現況勘定紀錄表」附卷可稽。原
      告於99年6月9日向被告提出申請依土地稅法第39條之2第1
      項規定不課徵土地增值稅，惟因系爭土地於查封拍賣時未
      作農業使用，現場勘查結果亦不符合作農業使用之認定基
      準，核與土地稅法第39條之2第1項不課徵土地增值稅之規
      定不合，原告雖嗣後取得99年6月29日南南服代字第09906
      063號「農業用地作農業使用證明書」，依據財政部91年3
      月4日函釋規定意旨，仍無上述條項規定之適用。被告乃
      以99年7月8日南市稅土字第09900277620號函否准所請，
      於法自屬有據。
（二）本件所爭執者為系爭土地於拍定移轉時是否為土地稅法第
      39條之2第1項規定所稱「作農業使用」之農業用地，而得
      申請不課徵土地增值稅。經查：
    1.按所謂「農業用地」，土地稅法第10條第1項第1款、第2
      款明定「本法所稱農業用地，指非都市土地或都市土地農
      業區、保護區範圍內土地，依法供下列使用者︰一、供農
      作、森林、養殖、畜牧及保育使用者。二、供與農業經營
      不可分離之農舍、畜禽舍、倉儲設備、曬場、集貨場、農
      路、灌溉、排水及其他農用之土地。」（農業發展條例第
      3條第10款亦有相同規定）；又所謂「農業使用」，指農
      業用地依法實際供農作、森林、養殖、畜牧、保育及設置
      相關之農業設施或農舍者而言，農業發展條例第3條第1項
      第12款亦有規定。查系爭土地為原告所有，於99年5月4日
      經臺南地院民事執行處拍定，原告申請不課徵土地增值稅
      ，則系爭土地是否符合土地稅法第39條之2第1項規定不課
      徵土地增值稅，應以拍定時(即99年5月4日)系爭土地之使
      用狀態判定。
    2.系爭土地於臺南地院民事執行處拍賣前，曾於98年5月26
      日囑託全方位不動產估價師事務所（下稱全方位事務所）
      鑑估系爭土地價值，經該所於同年7月6日至系爭土地現場
      履勘結果，該系爭3筆土地相鄰，除系爭1263地號臨明興
      路外，其他2筆土地均未直接臨道路；3筆土地大多為雜草
      欉，期間夾有零星芒果樹，果樹大多為爬藤類植物覆蓋；
      系爭1261地號東南側有一小間水泥建物，無門窗，裡面沒
      有放置東西；又臺南地院民事執行處於99年2月25日由書
      記官督同執達員到系爭土地實施查封，依筆錄記載：現場
      3筆土地相鄰，均為空地、雜草無耕作、系爭1261地號有
      一類似廟宇小型建物（使用不明），此有全方位事務所不
      動產估價報告書影本、現場照片及查封筆錄附卷可稽。足
      見系爭土地於98年7月6日全方位事務所鑑估系爭土地價值
      及99年2月25日實施查封時，即未有作農業使用之情形。
    3.被告於接獲臺南地院民事執行處99年5月4日南院龍99司執
      迅字第8024號函通知函後，於99年5月12日上午會同臺南
      市政府建設及產業管理處、公共工程處、都市發展處、臺
      南市南區區公所、臺南市東南地政事務所等相關單位至現
      場勘查，其勘查結果「臺南市農業用地拍賣案件現況勘定
      紀錄表」系爭1261地號計有7項、系爭1262地號計有4項、
      系爭1263地號亦有4項不符合作農業使用規定之記載，現
      況說明亦記載系爭3筆土地除有零星數棵芒果樹外並無任
      何耕作跡象，現況有大量外來土方堆置，並有怪手、推土
      機、貨車及工人在進行整地工程，其地上有掩埋工廠廢棄
      物、建築及外來土石（內含塑膠片等雜物），疑有挖除原
      有農地之土；另系爭1261地號土地上尚有一類似廟宇的小
      型建物，此有上開勘定紀錄表及現場照片50紙附卷可參。
      是系爭土地於查封時，既經記載為空地、雜草無耕作，即
      未有作農業使用，且於99年5月4日拍定後，99年5月12日
      被告會同相關單位至現場勘查，經認定不符合作農業使用
      認定基準，自無土地稅法第39條之2第1項不課徵土地增值
      稅之適用，被告原否准原告之申請，洵屬有據。
（三）原告主張其已合法申請各項證明並已取得臺南市南區公所
      99年6月29日南南服代字第09906063號「農業用地作農業
      使用證明書」乙節。查：
    1.本件原告原於99年5月4日向臺南市南區區公所提出「農業
      用地作農業使用證明申請書」，該所99年5月12日下午3時
      至現場勘查，經會勘小組審核認定，以99年5月14日南南
      經字第0990010352號函復原告略以：「主旨：臺端申請勘
      查華南段1261、1262、1263地號等3筆土地作農業使用證
      明乙案，經本所會勘小組至現場勘查及審核結果，復如說
      明．．．說明：二：旨揭案，經本所會勘小組於(99)年5
      月12日下午3時至現場勘查情形：華南段1261、1262地號
      等2筆土地：底層掩埋建築廢棄物（如磚塊、石頭）及工
      業廢棄物（廢棄碎塑膠），表面(上層)是用運搬外來土石
      覆蓋，又同段1262地號土地與鄰地在東北側臨界線，有掩
      埋及堆置廢棄磚塊；另同段1263地號：底層也是掩埋建築
      廢棄物（如石頭、磚塊），表面(上層)也是用運搬外來土
      石覆蓋；又同段1261地號基地上，有1座磚造房屋，本地
      號與鄰地地籍線不明，有部分地籍線難以認定。三、本所
      會勘小組審核結果：本3地號土地均掩埋建築廢棄物，及1
      261、1262地號也有掩埋工業廢棄物，另同段1261地號基
      地尚有1座磚造房屋，並與鄰地地籍線，上開3筆土地經本
      小組審核認定，與規定不符，歉難同意，請擬繕清除廢棄
      物及土方來源回填改良計畫，向臺南市政府建設及產業管
      理處提出申請核准計畫，再清除及回填，另華南段1261地
      號與鄰地地籍線不明，須向東南地政事務所申請鑑界，對
      於本案廢棄物如向市政府申請核准清除，及於15日內改善
      完成，可申請覆勘，如未能於15日改善完成，則請重新申
      請．．．。」原告於99年6月10日重新提出申請。
    2.又系爭土地拍定人杜水發等2人亦於99年5月27日向臺南市
      南區區公所提出「農業用地作農業使用證明申請書」之申
      請，該所以99年6月14日南南經字第0990012514號函復杜
      水發，略以：「臺端申請華南段1261、1262、1263地號等
      3筆土地作農業使用證明乙案，經本所會勘小組至現場勘
      查及審核結果，復如說明．．．說明：二、旨揭案，經本
      所會勘小組於99年6月9日下午3時30分至現場勘查情形：
      華南段1261地號：現場部分土地種植10棵芒果樹，部分土
      地被同段1265地號作建築水泥混凝土圍牆，部分堆置廢棄
      物（如磚塊、水泥石塊等），其他土地凹凸不平，未翻耕
      ，基地內有1座小廟（面積：1.68平方公尺），同段1262
      地號：南側部分土地被同段1265地號建作水泥混凝土圍牆
      ，北東側與同段1233地號土地臨界處，堆置廢棄物（如磚
      塊、水泥石塊等）現場種植18-20棵芒果樹，其他土地凹
      凸不平，空地未翻耕，另同段1263地號土地：現場種植7
      棵芒果樹，其基地凹凸不平，未翻耕，又1262、1263地號
      南側與鄰地界址不明。三、本所會勘小組審核結果：現場
      圍牆及廢棄物應清除恢復作農用，凹凸不平要鏟平，並翻
      耕，及接到本通知函於3日內將華南段1262、1263地號申
      請鑑界，本案請臺端於接到本通知函於15日內提出申覆再
      覆勘，逾期則結案。」
    3.基此，系爭土地於歷經農業主管機關會同相關單位3次現
      場勘查，前開函文所述甚明，即現況使用情形顯係未作農
      業使用，洵堪認定，益證系爭土地拍定時未作農業使用，
      不符合土地稅法第39條之2第1項得申請不課徵土地增值稅
      之要件甚明。雖原告事後取得臺南市南區區公所99年6月
      29日南南服代字第09906063號「農業用地作農業使用證明
      書」，然該證明書係原告、拍定人接獲臺南市南區區公所
      通知系爭土地不符合作農業使用，令其改善清除，且作農
      業使用後，再通知覆勘；經確認符合規定之使用情形後始
      核發之證明書，參照財政部91年3月4日及91年8月21日函
      釋意旨，自非得認其於99年5月4日拍定時即符合作農業使
      用之要件。至原告主張被告引用之財政部91年3月4日函業
      經財政部免列為函釋乙節。查上開函釋財政部係就原函釋
      內容僅部分文字因無保留必要爰予刪除，非將該函釋刪除
      不予援用，且該函釋經財政部稅制委員會列入92年及96年
      土地稅法令彙編，原告之主張，核無足採。
（四）按租稅之核課及免除決定，其性質上為確認性質之行政處
      分，亦即確認符合課稅法定要件之稅額或免徵之法定要件
      ，其本身並非創設權利，因課稅要件之成立或減免係依據
      法律規定而成立或減免（參最高行政法院94年度判字第01
      605號判決理由肆、【一】要旨）。本件系爭土地之都市
      計畫使用分區雖屬農業區，惟於查封時土地上既為空地，
      雜草無耕作，且99年5月12日上午10時被告會同相關單位
      及農業主管機關另於99年5月12日下午3時、99年6月9日下
      午3時30分至現場勘查，均認定不符合作農業使用，系爭
      土地自無土地稅法第39條之2第1項不課徵土地增值稅之適
      用，縱原告事後補強而取得農業用地作農業使用證明書，
      仍無不課徵土地增值稅之適用，應依法課徵土地增值稅。
      從而被告以99年7月8日南市稅土字第09900277620號函否
      准所請，揆諸首揭法令及財政部函釋規定，經核既無違誤
      不當，自應予維持等語，資為抗辯。並聲明求為判決駁回
      原告之訴。
四、如事實概要欄所載之事實，業據兩造分別陳明在卷，復有臺
    南地院民事執行處99年5月4日南院龍99司執迅字第8024號函
    、被告99年7月8日南市稅土字第09900277620號函、臺南市
    南區公所99年6月29日南南服代字第09906063號農業用地作
    農業使用證明書等影本附卷可稽，洵堪認定。本件兩造之爭
    點為系爭土地是否符合土地稅法第39條之2第1項農業用地作
    農業使用之規定，而得申請不課徵土地增值稅？
（一）按「本法所稱農業用地，指非都市土地或都市土地農業區
      、保護區範圍內土地，依法供下列使用者︰一、供農作、
      森林、養殖、畜牧及保育使用者。二、供與農業經營不可
      分離之農舍、畜禽舍、倉儲設備、曬場、集貨場、農路、
      灌溉、排水及其他農用之土地。」「作農業使用之農業用
      地，移轉與自然人時，得申請不課徵土地增值稅。」土地
      稅法第10條第1項第1款、第2款及第39條之2第1項分別定
      有明文。又所謂「農業使用」，指農業用地依法實際供農
      作、森林、養殖、畜牧、保育及設置相關之農業設施或農
      舍者而言，農業發展條例第3條第1項第12款亦有規定。其
      次，「依土地稅法第39條之2第1項規定：『作農業使用之
      農業用地，移轉與自然人時，得申請不課徵土地增值稅。
      』準此，適用上開不課徵土地增值稅規定，應以移轉時，
      該農業用地確作農業使用為要件。倘於移轉時，未符上述
      要件，自無該規定之適用；縱於嗣後補辦容許而作農業使
      用，亦僅得就其於補辦容許作農業使用後之移轉時，申請
      適用不課徵土地增值稅。」亦據財政部91年8月21日臺財
      稅字第0910455239號函釋在案。而上開函釋係中央主管機
      關財政部本於職權為執行有關土地稅法第39條之2等相關
      規定，所為技術性及細節性之必要釋示，且未逾越母法之
      規定，本院自得予以援用。
（二）依上揭說明，本件系爭土地是否符合土地稅法第39條之2
      規定，而得不課徵土地增值稅，應以移轉時，該農業用地
      確作農業使用為要件。查，系爭土地之地目均為「田」、
      土地使用分區屬農業區，經臺南地院民事執行處於99年5
      月4日拍定，惟在執行拍賣前，臺南地院民事執行處曾於
      98年5月26日囑託全方位事務所鑑估系爭土地價值事宜。
      經全方位事務所於98年7月6日至系爭土地現場鑑定後，於
      98年7月9日提出系爭土地估價報告說明略以：「系爭3筆
      土地相鄰，除系爭1263地號臨明興路外，其他2筆土地均
      未直接臨道路；3筆土地大多為雜草欉，其間夾有零星芒
      果樹，果樹大多為爬藤類植物覆蓋；系爭1261地號東南側
      有一小間水泥建物，無門窗，裡面沒有放置東西。」並附
      上6幀照片供參。又臺南地院民事執行處於99年2月25日由
      書記官督同執達員到系爭土地實施查封，依筆錄記載：「
      現場3筆土地相鄰，均為空地、雜草無耕作、1261地號有
      一類似廟宇小型建物（使用不明）。」此有全方位事務所
      不動產估價報告書影本、現場照片影本及臺南地院民事執
      行處查封筆錄附原處分卷可稽，足見系爭土地於98年7月6
      日鑑價及99年2月25日實施查封時，均未有作農業使用之
      情形。嗣後系爭土地於99年5月4日經臺南地院民事執行處
      拍定，同日以南院龍99司執迅字第8024號函通知被告，被
      告遂按一般用地稅率核課系爭3筆土地之土地增值稅分別
      為：系爭1261地號6,871,950元、系爭1262地號14,920,09
      4元、系爭1263地號6,720,051元，合計28,512,095元，並
      於99年5月11日分別通知臺南地院民事執行處代為扣繳及
      通知原告及拍定人可檢附相關證明文件，向被告提出不課
      徵土地增值稅申請。惟原告於99年5月4日系爭土地拍定時
      ，即向臺南市南區區公所提出「農業用地作農業使用證明
      申請書」，經該所99年5月12日至現場勘查後，於99年5月
      14日以南南經字第0990010352號函復原告略以：「系爭12
      61、1262地號等2筆土地：底層掩埋建築廢棄物（如磚塊
      、石頭）及工業廢棄物（廢棄碎塑膠），表面(上層)是用
      運搬外來土石覆蓋，又系爭1262地號土地與鄰地在東北側
      臨界線，有掩埋及堆置廢棄磚塊；另系爭1263地號：底層
      也是掩埋建築廢棄物（如石頭、磚塊），表面(上層)也是
      用運搬外來土石覆蓋；又系爭1261地號基地上，有1座磚
      造房屋，本地號與鄰地地籍線不明，有部分地籍線難以認
      定。」等語，而認定系爭土地均掩埋有建築廢棄物，與農
      業用地作農業使用規定不符，遂否准核發證明書，並限期
      原告改善現狀。又被告為了解系爭土地是否作農業使用，
      乃依「臺南市農業用地拍賣案件重點查核作業要點」規定
      ，於99年5月12日會同相關單位至系爭土地現場勘查，查
      得系爭3筆土地，除有零星數棵芒果樹外並無任何耕作跡
      象，現場有大量外來土方堆置，並有怪手、推土機、貨車
      及工人在進行整地工程，其地上有掩埋工廠廢棄物、建築
      及外來土石（內含塑膠片等雜物），疑有挖除原有農地之
      土；另系爭1261地號土地上尚有一類似廟宇的小型建物，
      此有臺南市農業用地拍賣案件現況勘定紀錄表影本、原告
      申請書、臺南市南區區公所函覆等附原處分卷可憑，足認
      系爭土地於法院拍定時，並未作農業使用，堪稱明確。則
      揆諸前揭法令規定及說明，被告依一般用地稅率核課系爭
      3筆土地之土地增值稅計28,512,095元，並否准原告依土
      地稅法第39條之2第1項不課徵土地增值稅之申請，自無違
      法。
（三）又原告主張依土地稅法第39之2條第2項規定之文義，即寓
      有農業用地作使用證明書之申請人，於農業機關限期內改
      善者，得予以補正之意旨；且有行政院農委會94年12月16
      日農企字第0940168416號函及財政部92年12月29日臺財稅
      字第0920479375號函之意旨，亦著有同旨。被告作成系爭
      行政處分時，無視前揭法規的規定，已有違法之情事。再
      者，被告引用財政部91年8月21日函意旨，並無給予申請
      人補正之機會，該函釋顯然與法律及「農業用地作農業使
      用認定及核發證明辦法」第13條第2項之授權命令等規定
      有所牴觸云云。惟查，土地稅法第39條之2第2項規定：「
      前項不課徵土地增值稅之土地承受人於其具有土地所有權
      之期間內，曾經有關機關查獲該土地未作農業使用且未在
      有關機關所令期限內恢復作農業使用，或雖在有關機關所
      令期限內已恢復作農業使用而再有未作農業使用情事時，
      於再移轉時應課徵土地增值稅。」乃係針對已經稅捐機關
      核准不課徵土地增值稅之農地，嗣後應如何予以管制之規
      定，核與本件土地是否符合不課徵土地增值稅要件之爭執
      無涉。至於「農業用地作農業使用認定及核發證明辦法」
      第13條第2項規定：「申請人．．．得．．於處分書送達
      後15日內，經改善後或檢附相關證明文件，以書面向原受
      理機關申請複查，複查以1次為限。」及行政院農業委員
      會94年12月16日農企字第0940168416號函所稱「通知申請
      人限期補正」則均係就申請人向主管機關申請農地作農業
      證明之程序規定，與本件系爭土地係由臺南地院民事執行
      處拍定，應依據拍定時系爭土地之使用狀態，作為判定是
      否不予課徵土地增值稅之標準，要屬不同之二件事情，不
      容混為一談。是原告上開主張，顯係對法律有所誤解，不
      足採取。
（四）原告復又主張其於收受臺南市南區區公所99年5月14日限
      期改善函復後，已為環境改善並於99年6月10日重新提出
      農業用地作農業使用之申請，經臺南市南區公所於99年6
      月29日以南南服代字第09906063號發給農業用地容許作農
      業使用證明書之核發，是系爭土地於「移轉時」處於得改
      善狀態，非純然自始不符合土地稅法第39條之2第1項要件
      ，則在原告取得農業使用證明後，自得依土地稅法規定申
      請不課徵土地增值稅，被告之處分有所違誤云云。經查，
      原告所檢附之「農業用地容許作農業使用證明書」，係系
      爭土地經法院拍定移轉拍定人後始取得，且在99年5月4日
      拍定日申請臺南市南區區公所發給農業使用證明書時，遭
      該區公所以系爭土地均掩埋有建築廢棄物，與農業用地作
      農業使用規定不符，而否准原告之申請，並限期於接到通
      知函15日內改善清除，且作農業使用，再通知覆勘。嗣原
      告將系爭土地上之掩埋廢棄物等清運完畢後，另通知臺南
      市南區區公所覆勘，經該公所覆勘結果，系爭土地確實已
      經改善，乃於同年6月29日核發農地農用證明書等情，此
      有原告申請書、臺南市南區區公所99年5月14日南南經字
      第0990010352號函及99年6月29日農地農用證明書等影本
      附原處分卷可參。足認系爭土地僅得證明係於臺南市南區
      區公所99年6月29日發給農業使用證明書時，始作農業使
      用，尚不足以證明系爭土地於拍定時，已作農業使用，故
      按上揭財政部91年8月21日臺財稅字第0910455239號函釋
      意旨，土地經法院拍賣，於拍定當時土地使用現況，顯不
      符合土地稅法第39條之2第1項所定作農業使用之要件，縱
      當事人拍定後補行申請容許使用，並憑以申請核發農業用
      地作農業使用證明書，仍無申請不課徵土地增值稅之適用
      。被告依據上開法令之規定，認定系爭土地，不符合農業
      使用之要件，依法課徵土地增值稅，自屬有據。
（五）又原告另稱系爭1261地號土地雖有一類似廟宇的小型建物
      ，然面積「極小」，並不影響整宗土地作農業使用。再者
      ，系爭3筆土地是否符合土地稅法第39條之2「作農業使用
      之農業用地」之要件，應分別就各筆土地個別認定。臺南
      市南區區公所對於系爭3筆土地雖謂有建築廢棄物、工業
      廢棄物云云；然該廢棄物所存放之位置究竟如何，未見被
      告作詳細之標示，則系爭處分即有認定事實未憑證據之違
      誤乙節。經查，系爭土地是否作農業使用，歷經全方位事
      務所於98年7月6日至系爭土地現場鑑定、臺南地院民事執
      行處於99年2月25日由書記官督同執達員到系爭土地實施
      查封、臺南市南區區公所99年5 月12日至現場勘查、被告
      於99年5月12日會同相關單位至系爭土地現場勘查，查得
      系爭3筆土地，除有零星數棵芒果樹外，或為雜草欉生，
      或有工廠廢棄物、建築及外來土石等雜物，詳如上述。此
      外，被告於99年5月12 日至系爭土地履堪時，亦有會同地
      政事務所人員前往，並於系爭3筆土地分別插立木牌拍照
      為證，足認系爭土地於法院拍定時，並未作農業使用，甚
      為明確。再以稅捐稽徵機關認定土地是否符合土地稅法第
      39條之2第1項規定，得申請不課徵土地增值稅，乃係以整
      筆土地均作農業使用為其要件。故土地若有部分未作農業
      使用，自無上開法條之適用。準此，原告就被告之舉證既
      無法以反證證明系爭3筆土地，究竟有那一筆土地係作農
      業使用，僅泛稱被告就系爭土地上之廢棄物，未予詳細之
      標示，則系爭處分即有認定事實未憑證據之違誤云云，殊
      不足採。
五、綜上所述，原告原所有系爭土地於拍定時，並未作農業使用
    ，即無不課徵土地增值稅之適用；縱然於事後取得農業用地
    作農業使用之證明書，揆諸前揭土地稅法及財政部函釋規定
    ，該土地仍不得依土地稅法第39條之2第1項規定申請不課徵
    土地增值稅。從而，被告否准原告申請系爭土地不課徵土地
    增值稅，並無違誤。訴願決定予以維持，亦無不合。原告起
    訴意旨求為撤銷，為無理由，應予駁回。又本件事證已臻明
    確，兩造其餘攻擊防禦方法，對本件判決結果不生影響，爰
    不再逐一論述，附此敘明。
六、據上論結，本件原告之訴為無理由，依行政訴訟法第98條第
    1項前段，判決如主文。
中　　華　　民　　國　　100　 年　　5　　 月　　25　　日
             高雄高等行政法院第三庭
                         審判長法官    邱 政 強
                               法官    林 勇 奮
                               法官    李 協 明
以上正本係照原本作成。
如不服本判決，應於判決送達後20日內向本院提出上訴書狀，其
未表明上訴理由者，應於提起上訴後20日內向本院提出上訴理由
書（須按對造人數附繕本）；如於本判決宣示或公告後送達前提
起上訴者，應於判決送達後20日內補提上訴理由書（須附繕本）
。未表明上訴理由者，逕以裁定駁回。
中　　華　　民　　國　　100　 年　　5　　 月　　25　　日

　　　　　　　　　　　　　　 書記官    楊 曜 嘉